ACORDAO-COMPLETO-2376620

ACÓRDÃO 11869/2019 ATA 37/2019 - PRIMEIRA CÂMARA

VISTOS, relatados e discutidos estes autos de tomada de contas especial instaurada pela Fundação Nacional de Saúde - Funasa, em desfavor do Sr. Antônio Felipe Santolia Rodrigues, ex-prefeito do Município de Esperantina/PI, em razão da omissão do dever de prestar contas dos recursos recebidos por força do Convênio 1308/2002 (Siafi 476589) , tendo por objeto a execução de implantação de sistema de abastecimento de água na municipalidade, 
ACORDAM os ministros do Tribunal de Contas da União, reunidos em sessão da Primeira  Câmara, ante as razões expostas pelo relator, em:
9.1. considerar revel, para todos os efeitos, com fundamento no art. 12, § 3º, da Lei 8.443/1992, o Sr. Antônio Felipe Santolia Rodrigues;
9.2. com fundamento nos arts. 1º, inciso I, e 16, inciso III, alíneas “a” e “c”, da Lei 8.443/1992 c/c os arts. 19 e 23, inciso III, da mesma lei, julgar irregulares as contas do Sr. Antônio Felipe Santolia Rodrigues e condená-lo ao pagamento da quantia abaixo relacionada, com a fixação do prazo de 15 (quinze) dias, a contar da notificação, para que comprove, perante este Tribunal (art. 214, III, “a”, do RI/TCU) , o recolhimento da dívida aos cofres da Fundação Nacional de Saúde - Funasa, atualizada monetariamente e acrescida dos juros de mora, calculados a partir da data indicada, até a data do recolhimento, na forma prevista na legislação em vigor:
	Valor Original (R$) 
	Data dos débitos

	127.507,00
	4/1/2005

9.3. autorizar, desde logo, nos termos do art. 28, inciso II, da Lei 8.443/1992, a cobrança judicial das dívidas, caso não atendidas as notificações;
9.4. autorizar, desde logo, com fundamento no art. 26, da Lei 8.443/1992, c/c o art. 217, do Regimento Interno do TCU, caso seja do interesse do responsável, o parcelamento das dívidas em até 36 (trinta e seis) parcelas, incidindo sobre cada uma, os encargos legais devidos, sem prejuízo de alertá-lo de que, caso opte por essa forma de pagamento, a falta de comprovação do recolhimento de qualquer parcela implicará o vencimento antecipado do saldo devedor, nos termos do art. 26, parágrafo único, da Lei 8.443/1992, c/c o art. 217, §2º, do Regimento Interno do TCU;
9.5. encaminhar cópia desta deliberação ao Procurador-Chefe da Procuradoria da República no Estado do Piauí, nos termos do § 7º do art. 209 do Regimento Interno do TCU, para adoção das medidas que entender cabíveis;
9.6. encaminhar cópia desta deliberação ao responsável e à Funasa, para conhecimento.

Tomada de Contas Especial instaurada pela Funasa, em razão  da execução parcial do objeto pactuado por meio do Convênio n° 1308/2002, celebrado com a Prefeitura Municipal de Esperantina/PI, tendo por objeto a execução de "Sistema de Abastecimento de Água". Análise de mérito.

Primeira Câmara

Prefeitura Municipal de Esperantina - PI.

3. Interessados/Responsáveis:
3.1. Interessado: Superintendência Estadual da Funasa no Estado do Piauí (26.989.350/0008-92)
3.2. Responsável: Antônio Felipe Santolia Rodrigues (XXX.885.828-XX).

13.1. Ministros presentes: Vital do Rêgo (na Presidência) e Benjamin Zymler (Relator).
13.2. Ministros-Substitutos convocados: André Luís de Carvalho e Weder de Oliveira.
13.3. Ministro-Substituto presente: Augusto Sherman Cavalcanti.

BENJAMIN ZYMLER

Adoto como relatório a instrução de lavra da Secretaria de Controle Externo das Tomadas de Contas Especiais (peça 26) , a qual contou com a anuência do corpo diretivo da mencionada unidade técnica (peças 27 e 28) e do MP/TCU (peça 29) , in verbis:
	
“INTRODUÇÃO
	Cuidam os autos de Tomada de Contas Especial instaurada pela Fundação Nacional de Saúde - Funasa, em desfavor do Sr. Antônio Felipe Santolia Rodrigues (CPF XXX.885.828-XX) , Prefeito Municipal de Esperantina/PI no período de 1/1/2005 a 31/12/2008 e do Município de Esperantina/PI (CNPJ 06.554.174/0001-82) , em razão da omissão do dever de prestar contas dos recursos recebidos por força do Convênio 1308/2002 - Siafi 476589 (peça 1, p. 26) , celebrado entre a Fundação Nacional de Saúde – Funasa e a Prefeitura Municipal de Esperantina/PI, tendo por objeto  a execução de implantação de sistema de abastecimento de água. A vigência do convênio, após duas prorrogações, foi 18/12/2002 a 30/1/2006. 
HISTÓRICO 
O Convênio 1308/2002 (peça 1, p. 26) teve por objeto a implantação de sistema de abastecimento de água nas comunidades de Capim Grosso, Baixinha, Prazeres, Canto da Velha, Limoeiro, Jacaré da Vermelha e Olho D'água dos Pires, no Município de Esperantina/PI, conforme Plano de Trabalho (peça 1, 10-13) , a fim de reduzir a morbimortalidade, principalmente a infantil, devido às doenças entéricas de veiculação hídrica. 
Para a execução do objeto do convênio, foram previstos um total de R$ 433.696,01, dos quais R$ 425.022,09 a cargo da concedente e R$ 8.673,92 a cargo do convenente, a título de contrapartida, conforme quadro II do convênio. 
Foram realizadas as seguintes transferências de recursos para a conta do convênio (Banco do Brasil, Agência 2048-6, C/C 11351-4) :
	Data da OB
	Data do crédito na conta do convênio
	Ordem Bancária
	Valor
	Peça

	31/12/2003
	7/1/2004
	2003OB008477
	R$ 170.008,09
	Peça 1, p. 117 e 143

	5/11/2004
	9/11/2004
	2004OB905604
	R$ 127.507,00
	Peça 1, p. 125

	30/12/2004
	4/1/2005  (1) 
	2004OB907682
	R$ 127.507,00
	Peça 1, p. 126

	TOTAL
	R$ 425.022,09
	
 (1)  A data de 4/1/2005 foi estimada, acrescentando-se à data da ordem bancária 3 dias úteis para sua compensação, em razão da ausência de extrato bancário nos autos para esse crédito.
Em 7/4/2004 foi realizada a primeira visita às obras, conforme Relatório de Visita Técnica (peça 1, p. 104-105) , por meio do qual verificou-se que as obras atingiram 40% de execução em seis localidades e 0% em uma localidade.
A prefeitura apresentou a prestação de contas parcial, referente às 1ª e 2ª parcelas do convênio (peça 1, p. 108-124) , que após análise restou aprovada, conforme Ofício 1023/2004 (peça 1, p. 145) , com a consequente liberação da 3ª e última parcela do convênio.
Em 6/4/2005 foi realizada nova visita técnica, conforme Relatório de Visita Técnica 2 (peça 1, p. 152-153) , por meio do qual se verificou que as obras atingiram 90% de execução em seis localidades e 70% em uma localidade
Por meio do Parecer Técnico datado de 24/4/2010 (peça 1, p. 213-217 e peça 2, p. 2-6) , constatou-se que em todos os sete sistemas de abastecimento de água haviam sido construídas as redes de distribuição e todas as ligações domiciliares. Constatou-se ainda que em três localidades o sistema estava em bom estado de conservação e nos outros quatro em péssimo estado. Concluiu o parecer que foram executadas obras no percentual de 100% dos recursos repassados através das 1ª e 2ª parcelas e que os recursos referentes à 3ª parcela não foram aplicados. No Relatório de Visita Técnica de peça 2, p. 7-8, que subsidiou o parecer técnico, há menção a atingimento superior a 100% dos recursos repassados, embora não haja uma planilha identificando com exatidão o percentual alcançado, considerando todo o projeto. Dessa forma, embora não tenha sido citado na fase interna desta TCE, é evidente que houve execução parcial do objeto pactuado, sem, contudo, ter-se apontado o percentual alcançado. Como foi afirmado o atingimento de 100% das duas primeiras parcelas, que correspondem a 70% do projeto total e que não houve aplicação dos recursos da 3ª parcela, pode-se afirmar que houve inexecução de 30% do objeto.
O Parecer Financeiro 36/2011 (peça 2, p. 18-19) , ao reanalisar as constatações do Parecer Financeiro anterior (peça 2, p. 15-16) , apontou as seguintes pendências, concluindo pela não aprovação da prestação de contas no valor de R$ 130.998,54:
Omissão da prestação de contas referente a 3ª parcela, no valor de R$ 127.507,00, datada de 30.12.2004, creditada no início de 2005, correspondente a 30% do valor pactuado; 
As notas fiscais identificam o nº do convênio, mas não consta o carimbo com a assinatura e data do recebimento dos serviços pelo técnico responsável; 
Não procedeu a devolução de recursos da contrapartida ao Erário na mesma proporcional dos recursos aprovados pela área técnica da FUNASA — (70%) , na ordem de R$ 3.484,54; e
Não devolveu o valor de R$ 7,00 de saldo de convênio da 2ª parcela.
Foram expedidas notificações ao ex-prefeito Sr. Antônio Felipe Santolia Rodrigues (peça 2, p. 26) e ao atual prefeito à época Sr. José Ivaldo Franco (peça 2, p. 22) . Em razão do não recebimento da notificação pelo Sr. Antônio Felipe Santolia Rodrigues, foi promovida sua notificação por edital (peça 2, p. 37) . Quanto ao Sr. José Ivaldo Franco, este apresentou defesa (peça 2, p. 39-40) que após análise, teve deferimento parcial, permanecendo os débitos relativos à não efetivação da contrapartida e despesas com tarifas bancárias (peça 2, p. 44-45) .
Por meio do Relatório de Tomada de Contas Especial 3/2012 (peça 2, 61-68) concluiu-se pela responsabilização dos Srs. Antônio Felipe Santolia Rodrigues e José Ivaldo Franco, pelas quantias atualizadas de R$ 304.738,54 e R$ 7.253,79, respectivamente em razão da omissão da apresentação da prestação de contas da 3ª parcela dos recursos recebidos do convênio e de débitos relativos à não efetivação da contrapartida proporcional e de realização de despesas com tarifas bancárias.
Novas notificações foram encaminhadas à prefeitura (peça 2, p. 82) e ao Sr. Antônio Felipe Santolia Rodrigues (peça 2, p. 84) e mais uma vez houve notificação ao ex-prefeito por meio de edital (peça 2, p. 95) , ante o insucesso nas tentativas de entrega, conforme aviso de recebimento de peça 2, p. 88.
Através do Ofício 22/2016 (peça 2, p. 101) , foi reconhecida a improcedência de responsabilização do Sr. José Ivaldo Franco, considerando-se que a responsabilidade pelo não aporte da contrapartida é do município. Por essa razão foi expedido o Ofício de Notificação 56/2015 ao município (peça 2, p. 106) .
Com a responsabilização do município, foi emitido o Relatório Complementar de TCE 15/2016 (peça 2, p. 124-128) , onde apontou-se como motivo da instauração da TCE a omissão da apresentação da prestação de contas relativa à 3ª parcela do convênio e o não aporte da contrapartida proporcional.
O Relatório de Auditoria 432/2017 (peça 1, p. 145-149) , bem como os respectivos Certificado de Auditoria (peça 1, p. 150) e Parecer do dirigente de controle interno (peça 1, p. 151) , todos emitidos pela CGU, concluem que os autos se encontram em consonância com os normativos aplicáveis, opinando pela irregularidade das contas com responsabilização apenas do Sr. Antônio Felipe Santolia Rodrigues, ex-prefeito do Município de Esperantina/PI, pelo valor atualizado de R$ 450.365,28. A ciência ministerial com pronunciamento pela irregularidade está datada de 2/7/2017 (peça 1, p. 152) .
Com relação à responsabilização do município, entendeu a CGU por sua exclusão, amparada pelo art. 1º da Decisão Normativa 57/2004, uma vez que não ficou demonstrada nos autos a existência de indícios de que o município tenha se beneficiado de aplicação irregular dos recursos.
Na instrução de peça 5, ao se analisar o processo, entendeu-se pelo afastamento da responsabilidade do Sr. José Ivaldo Franco e do município, e pela responsabilização do Sr. Antônio Felipe Santolia Rodrigues, propondo-se sua citação nos seguintes termos:
a)	realizar a CITAÇÃO do Sr. Antônio Felipe Santolia Rodrigues (CPF XXX.885.828-XX) , ex-Prefeito Municipal de Esperantina/PI no período de 1/1/2005 a 31/12/2008, com fundamento nos arts. 10, § 1º, e 12, incisos I e II, da Lei 8.443/1992 c/c o art. 202, incisos I e II, do RI/TCU, para que, no prazo de quinze dias, apresente alegações de defesa e/ou recolha aos cofres da Fundação Nacional de Saúde - Funasa a quantia abaixo indicada, atualizada monetariamente a partir das respectivas datas até o efetivo recolhimento, abatendo-se na oportunidade a quantia eventualmente ressarcida, na forma da legislação em vigor, em decorrência da irregularidade abaixo descrita:
	VALOR ORIGINAL (R$) 
	DATA DA OCORRÊNCIA

	127.507,00
	4/1/2005

Valor atualizado até 24/5/2018: R$ 263.760,98
Irregularidade: omissão do dever de prestar contas da 3ª parcela dos recursos recebidos por força do Convênio 1308/2002 (Siafi 476589) , não comprovando sua regular aplicação, além da execução parcial do objeto. 
Dispositivos violados: parágrafo único do art. 70 da Constituição Federal; art. 93 do Decreto-Lei 200/67; art. 22 da IN/STN 1/97 e alíneas “b” e “l”, do inciso II, da cláusula segunda, do Anexo II, da Portaria Funasa 442/2002.
Cofre para recolhimento: Fundação Nacional de Saúde- Funasa
Conduta: omitir-se de prestar contas da 3ª parcela dos recursos recebidos por força do Convênio 1308/2002 (Siafi 476589) e executar parcialmente seu objeto.
Nexo de causalidade: a omissão do dever de prestar contas da 3ª parcela dos recursos recebidos por força do Convênio 1308/2002 (Siafi 476589) propiciou a presunção de dano ao erário; a execução apenas parcial do objeto propiciou dano ao Erário no valor equivalente à parcela não executada.
Culpabilidade: a conduta omissiva do responsável é reprovável, posto que na qualidade de prefeito à época dos fatos, estava ciente de suas atribuições como chefe do poder executivo municipal, principalmente quanto à obrigação de prestar contas dos recursos recebidos por força do Convênio 1308/2002 (Siafi 476589) e de executar integralmente seu objeto, de forma a obter a aprovação relativa a 100% dos recursos recebidos, sendo razoável exigir do responsável conduta diversa daquela que adotou, considerando as circunstâncias que o cercava, não estando albergada em nenhuma excludente de ilicitude.
Em cumprimento ao despacho do relator, Min. Benjamin Zymler (peça 8) , foram realizadas duas tentativas de citação do responsável, conforme Ofício 387/2018 (peça 11) , encaminhado ao endereço constante da base da Receita Federal (peça 3) e Ofício 964/2018 (peça 13) , encaminhado ao endereço constante da base do TCU (peça 13) . Não houve sucesso na entrega desses ofícios (peças 12 e 15) .
Novas tentativas de citá-lo pela via postal foram realizadas por meio dos Ofícios 2824/2018 e 1357/2019 (peças 17 e 19) , ambos encaminhados para outro endereço constante da base do TCU (peça 16) e recebidos, conforme avisos de recebimento – AR (peças 21 e 22) . Não obstante as efetivas entregas, o responsável também foi citado por edital (peça 22) , publicado no DOU em 9/8/2018, conforme peça 23, p. 2.
Transcorrido o prazo regimental fixado e mantendo-se inerte o responsável, impõe-se que seja considerado revel, dando-se prosseguimento ao processo, de acordo com o art. 12, § 3º, da Lei 8.443/1992.
EXAME TÉCNICO
Preliminarmente, cumpre tecer breves considerações sobre a forma como são realizadas as comunicações processuais no TCU. A esse respeito, destacam-se o art. 179, do Regimento Interno do TCU (Resolução 155, de 4/12/2002) e os arts. 3º e 4º, inciso III, § 1º, da Resolução TCU 170, de 30 de junho de 2004, in verbis:
Resolução 155/2002 (Regimento Interno) :
Art. 179. A citação, a audiência ou a notificação, bem como a comunicação de diligência, far se-ão:
I - mediante ciência da parte, efetivada por servidor designado, por meio eletrônico, fac-símile, telegrama ou qualquer outra forma, desde que fique confirmada inequivocamente a entrega da comunicação ao destinatário;
II - mediante carta registrada, com aviso de recebimento que comprove a entrega no endereço do destinatário;
III - por edital publicado no Diário Oficial da União, quando o seu destinatário não for localizado
 (...) 
Resolução TCU 170/2004:
Art. 3º As comunicações serão encaminhadas aos seus destinatários por meio de:
I - correio eletrônico, fac-símile ou telegrama;
II - servidor designado;
III - carta registrada, com aviso de recebimento;
IV - edital publicado no Diário Oficial da União, quando o seu destinatário não for localizado, nas hipóteses em que seja necessário o exercício de defesa”.
 (...) 
Art. 4º. Consideram-se entregues as comunicações:
I - efetivadas conforme disposto nos incisos I e II do artigo anterior, mediante confirmação da ciência do destinatário;
II - realizadas na forma prevista no inciso III do artigo anterior, com o retorno do aviso de recebimento, entregue comprovadamente no endereço do destinatário;
III - na data de publicação do edital no Diário Oficial da União, quando realizadas na forma prevista no inciso IV do artigo anterior.
§ 1º O endereço do destinatário deverá ser previamente confirmado mediante consulta aos sistemas disponíveis ao Tribunal ou a outros meios de informação, a qual deverá ser juntada ao respectivo processo.
 (...) 
Portanto, a validade da citação via postal não depende de que o aviso de recebimento seja assinado pelo próprio destinatário da comunicação, o que dispensa, no caso em tela, a entrega do AR em “mãos próprias”. A exigência da norma é no sentido de o Tribunal verificar se a correspondência foi entregue no endereço correto, residindo aqui a necessidade de certeza inequívoca. 
Não é outra a orientação da jurisprudência do TCU, conforme se verifica nos julgados a seguir transcritos:
São válidas as comunicações processuais entregues, mediante carta registrada, no endereço correto do responsável, não havendo necessidade de que o recebimento seja feito por ele próprio (Acórdão 3648/2013-TCU-Segunda Câmara, Relator Ministro José Jorge) ;
É prescindível a entrega pessoal das comunicações pelo TCU, razão pela qual não há necessidade de que o aviso de recebimento seja assinado pelo próprio destinatário. Entregando se a correspondência no endereço correto do destinatário, presume-se o recebimento da citação. (Acórdão 1019/2008-TCU-Plenário, Relator Ministro Benjamin Zymler) ;
As comunicações do TCU, inclusive as citações, deverão ser realizadas mediante Aviso de Recebimento - AR, via Empresa Brasileira de Correios e Telégrafos, bastando para sua validade que se demonstre que a correspondência foi entregue no endereço correto. (Acórdão 1526/2007-TCU-Plenário, Relator Ministro Aroldo Cedraz) .
A validade do critério de comunicação processual do TCU foi referendada pelo Supremo Tribunal Federal, nos termos do julgamento do MS-AgR 25.816/DF, por meio do qual se afirmou a desnecessidade da ciência pessoal do interessado, entendendo-se suficiente a comprovação da entrega do “AR” no endereço do destinatário:
EMENTA: AGRAVO REGIMENTAL. MANDADO DE SEGURANÇA. DESNECESSIDADE DE INTIMAÇÃO PESSOAL DAS DECISÕES DO TRIBUNAL DE CONTAS DA UNIÃO. ART. 179 DO REGIMENTO INTERNO DO TCU. INTIMAÇÃO DO ATO IMPUGNADO POR CARTA REGISTRADA, INICIADO O PRAZO DO ART. 18 DA LEI nº 1.533/51 DA DATA CONSTANTE DO AVISO DE RECEBIMENTO. DECADÊNCIA RECONHECIDA. AGRAVO IMPROVIDO.
O envio de carta registrada com aviso de recebimento está expressamente enumerado entre os meios de comunicação de que dispõe o Tribunal de Contas da União para proceder às suas intimações.
O inciso II do art. 179 do Regimento Interno do TCU é claro ao exigir apenas a comprovação da entrega no endereço do destinatário, bastando o aviso de recebimento simples.
No caso em apreço, a citação efetuada (peça 22) é válida. A realização da citação do responsável pela via editalícia, na forma prevista no inciso IV, do art. 3º, da Resolução TCU 170/2004, foi precedida das tentativas de citá-los pela via postal, tanto no endereço constante da base da Receita Federal, como em outros dois endereços constantes da base do TCU, conforme evidenciado nos itens 18 e 19.
Quanto ao mérito, nos processos do TCU, a revelia não conduz à presunção de que seriam verdadeiras todas as imputações levantadas contra os responsáveis, diferentemente do que ocorre no processo civil, em que a revelia do réu opera a presunção da verdade dos fatos narrados pelo autor. Dessa forma, a avaliação da responsabilidade do agente não pode prescindir da prova existente no processo ou para ele carreada. 
Ao não apresentar sua defesa, o responsável deixou de produzir prova quanto à regularidade da aplicação dos recursos do convênio, em afronta às normas que impõem aos jurisdicionados a obrigação legal de, sempre que demandados pelos órgãos de controle, apresentarem os documentos que demonstrem a correta utilização das verbas públicas, a exemplo do contido no art. 93 do Decreto-Lei 200/67: “Quem quer que utilize dinheiros públicos terá de justificar seu bom e regular emprego na conformidade das leis, regulamentos e normas emanadas das autoridades administrativas competentes.” 
Considerando o princípio da verdade real que rege a atuação desta Corte, ainda que as alegações de defesa não tenham sido apresentadas pelo responsável, a revelia não afasta a obrigatoriedade da análise dos elementos probatórios disponíveis nos autos, conforme reiterados acórdãos do Tribunal (Acórdão 163/2015-TCU-Segunda Câmara, Rel.  Min. Subst. André de Carvalho; 2.685/2015 – 2ª Câmara, Rel. Min. Raimundo Carreiro; 2.801/2015 – 1ª Câmara, Rel. Min. Walton Alencar Rodrigues; 4.340/2015 – 1ª Câmara, Rel. Min. Subst. Weder de Oliveira e 5.537/2015 – 1ª Câmara, Rel. Min. Subst. Weder de Oliveira) . Assim, procurou-se buscar, em manifestações do responsável na fase interna desta Tomada de Contas Especial, se havia argumentos que pudessem ser aproveitados em seu favor.	
No entanto, reexaminando os autos, observa-se que, em obediência aos princípios constitucionais que asseguram o direito ao contraditório e à ampla defesa, o responsável foi notificado na fase interna, conforme indicado nos itens 10 e 12, mantendo-se silente. Assim, não encontramos na fase interna nenhum argumento nos autos que possa vir a ser analisado e posteriormente utilizado para afastar as irregularidades apontadas. 
Vale ressaltar que a pretensão punitiva do TCU, conforme Acórdão 1441/2016-TCU-Plenário, que uniformizou a jurisprudência acerca dessa questão, subordina-se ao prazo geral de prescrição indicado no art. 205 do Código Civil, que é de 10 anos, contado da data de ocorrência da irregularidade sancionada, nos termos do art. 189 do Código Civil, sendo este prazo interrompido pelo ato que ordenar a citação, a audiência ou a oitiva do responsável. No caso em exame, o prazo para apresentação da prestação de contas dos recursos da 3ª parcela expirou em 3/4/2006 e o ato de ordenação da citação assinado em 6/6/2018 (peça 8) , havendo decurso de prazo superior a 10 anos. Portanto, ocorreu a prescrição da pretensão punitiva.
Em se tratando de processo em que a parte interessada não se manifestou acerca das irregularidades imputadas, não há elementos para que se possa efetivamente aferir e reconhecer a ocorrência de boa-fé na conduta da responsável ou de quaisquer outros excludentes de culpabilidade, podendo o Tribunal, desde logo, proferir o julgamento de mérito pela irregularidade das contas, nos termos dos §§ 2º e 6º do art. 202 do Regimento Interno do TCU. (Acórdão 133/2015-TCU-Primeira Câmara, Rel. Min. Bruno Dantas; 2.455/2015 – 1ª Câmara, Rel. Min. Bruno Dantas; 3.604/2015 – 1ª Câmara, Rel. Min. Bruno Dantas; 5.070/2015 – 2ª Câmara, Rel. Min. Subst. André de Carvalho e 2.424/2015 – Plenário, Rel. Min. Benjamin Zymler) .
	Dessa forma, o Sr. Antônio Felipe Santolia Rodrigues (CPF XXX.885.828-XX) , Prefeito Municipal de Esperantina/PI no período de 1/1/2005 a 31/12/2008, deve ser considerado revel, nos termos do art. 12, §3º, da Lei 8.443/1992, julgando-se as contas irregulares, sem aplicação da multa prevista no art. 57 da Lei 8.443/1992, em razão da prescrição da pretensão punitiva, conforme tratado no item 30.
CONCLUSÃO
Em face da análise promovida, conclui-se que a conduta do responsável causou dano ao erário, no montante original apurado de R$ 127.507,00, em decorrência da omissão do dever de prestar contas da 3ª parcela dos recursos recebidos por força do Convênio 1308/2002 - Siafi 476589 e da execução parcial do objeto.
Com efeito, em função da revelia do responsável, não foi possível sanear as irregularidades a ele atribuídas, tampouco elidir o débito a ele imputado. Ademais, inexistem nos autos elementos que demonstrem a boa-fé do responsável ou a ocorrência de outros excludentes de ilicitude, punibilidade ou culpabilidade. Desse modo, suas contas devem, desde logo, ser julgadas irregulares, nos termos do art. 202, § 6º, do Regimento Interno do TCU, procedendo-se à sua condenação em débito.
PROPOSTA DE ENCAMINHAMENTO
Diante do exposto, submetem-se os autos à consideração superior, propondo-se a adoção das seguintes medidas:
a)	considerar revel o Sr. Antônio Felipe Santolia Rodrigues (CPF XXX.885.828-XX) , com fundamento no § 3º, art. 12, Lei 8.443, de 16 de julho de 1992;
b) 	com fundamento nos arts. 1º, inciso I, 16, inciso III, alíneas “a” e “c”, da Lei 8.443/1992 c/c os arts. 19 e 23, inciso III, da mesma Lei, e com arts. 1º, inciso I; 209, incisos I e III; 210 e 214, inciso III, do Regimento Interno, que sejam julgadas irregulares as contas do Sr. Antônio Felipe Santolia Rodrigues (CPF XXX.885.828-XX) , Prefeito Municipal de Esperantina/PI, no período de 1/1/2005 a 31/12/2008, e condená-lo ao pagamento da quantia a seguir especificada, com a fixação do prazo de quinze dias, a contar da notificação, para comprovar, perante o Tribunal (art. 214, inciso III, alínea “a”, do Regimento Interno) , o recolhimento da dívida aos cofres da Fundação Nacional de Saúde - Funasa, atualizada monetariamente e acrescida dos juros de mora, calculados a partir das datas discriminadas, até a data do recolhimento, na forma prevista na legislação em vigor:	
	VALOR ORIGINAL (R$) 
	DATA DA OCORRÊNCIA

	127.507,00
	4/1/2005

c) 	autorizar, desde logo, nos termos do art. 28, inciso II, da Lei 8.443/1992, a cobrança judicial da dívida caso não atendida a notificação;
d)	autorizar também, desde logo, se requerido, com fundamento no art. 28, inciso I, da Lei 8.443, de 1992 c/c o art. 217, §§ 1º e 2º do Regimento Interno, o parcelamento da dívida em até 36 parcelas, incidindo sobre cada parcela, corrigida monetariamente, os correspondentes acréscimos legais fixando- lhe o prazo de quinze dias, a contar do recebimento da notificação, para comprovar perante o Tribunal o recolhimento da primeira parcela, e de trinta dias, a contar da parcela anterior, para comprovar os recolhimentos das demais parcelas, devendo incidir sobre cada valor mensal, atualizado monetariamente, os juros de mora devidos, no caso do débito, na forma prevista na legislação em vigor, alertando o responsável que a falta de comprovação do recolhimento de qualquer parcela importará no vencimento antecipado do saldo devedor, nos termos do § 2º do art. 217 do Regimento Interno deste Tribunal;
e)	enviar cópia do Acórdão que vier a ser proferido à Fundação Nacional de Saúde, ao responsável e ao Município de Esperantina/PI, para ciência, informando-lhe que a deliberação, acompanhada do Relatório e Voto que a fundamentarem, estará disponível para consulta no endereço www.tcu.gov.br/acordaos, além de esclarecer que, caso requerido, o TCU poderá fornecer sem custos as correspondentes cópias, de forma impressa; e
f)	encaminhar cópia da deliberação, bem como do relatório e do voto que a fundamentarem, ao Procurador-Chefe da Procuradoria da República no Estado do Piauí, nos termos do § 3º do art. 16 da Lei 8.443/1992 c/c o § 7º do art. 209 do Regimento Interno do TCU, para adoção das medidas que entender cabíveis.”
	É o Relatório.

não há

Procurador Júlio Marcelo de Oliveira.

TOMADA DE CONTAS ESPECIAL. CONVÊNIO. FUNASA. IMPLANTAÇÃO DE SISTEMA DE ABASTECIMENTO DE ÁGUA. OMISSÃO NO DEVER DE PRESTAR CONTAS. CITAÇÃO. REVELIA. IRREGULARIDADE DAS CONTAS. DÉBITO. PRESCRIÇÃO DA PRETENSÃO PUNITIVA.

TOMADA DE CONTAS ESPECIAL (TCE)

Secretaria de Controle Externo de Tomada de Contas Especial (SecexTCE).

Trata-se de tomada de contas especial instaurada pela Fundação Nacional de Saúde - Funasa, em desfavor do Sr. Antônio Felipe Santolia Rodrigues, ex-prefeito do Município de Esperantina/PI, em razão da omissão do dever de prestar contas dos recursos recebidos por força do Convênio 1308/2002 (Siafi 476589) , tendo por objeto a implantação de sistema de abastecimento de água na municipalidade.
O aludido ajuste previu um total de R$ 433.696,01 para a consecução do seu objeto, dos quais R$ 425.022,09 seriam aportados pela concedente e outros R$ 8.673,92 ficariam a cargo do convenente, a título de contrapartida. Os recursos foram liberados em três parcelas, totalizando R$ 425.022,09, dos quais foram apresentadas e aprovadas as prestações de contas relativas às duas primeiras parcelas. 
Entretanto, não houve a apresentação da prestação de contas da 3ª parcela, no valor de R$ 127.507,00. Ademais, por meio do Parecer Técnico, de 24/4/2010 (peça 1, p. 213-217 e peça 2, p. 2-6) , o tomador de contas apurou que houve execução parcial do objeto pactuado.
Assim, no âmbito do TCU, houve a citação pela ocorrência do Sr. Antônio Felipe Santolia Rodrigues (CPF 121.885.828-10) , ex-Prefeito Municipal de Esperantina/PI no período de 1/1/2005 a 31/12/2008. 
Regularmente comunicado, o responsável deixou transcorrer in albis o prazo para apresentação de suas alegações de defesa. Dessa forma, restou caracterizada a sua revelia, nos termos do art. 12, §3º, da Lei 8.443/1992. 
Em vista disso, a unidade instrutiva, em pareceres uníssonos, propôs julgar as contas do responsável irregulares, condená-lo em débito e aplicar-lhe a multa do art. 57 da Lei 8.443/1992 (peças 26, 27 e 28) . O MP/TCU, em seu parecer regimental, concordou com a proposta da unidade instrutiva (peça 29) .
Com efeito, a jurisprudência desta Corte é firme no tocante à responsabilidade pessoal daquele que recebe recursos federais pela comprovação da boa e regular aplicação desses valores. Todo aquele que utiliza ou gerencia recursos públicos tem o dever constitucional de demonstrar sua boa e regular aplicação (artigo 70, parágrafo único, e art. 37, caput, da Constituição de 1988; art. 93 do Decreto-Lei 200, de 25/2/1967) . 
Assim, não havendo nos autos elementos aptos a comprovar a boa e regular aplicação dos recursos federais transferidos, acolho as propostas da unidade instrutiva referendadas pelo Parquet, adotando os exames realizados como razões de decidir.
Portanto, julgo irregulares as contas do responsável e o condeno ao pagamento do débito apurado.
Deixo de aplicar a sanção capitulada no art. 57 da Lei 8.443/1992, tendo em vista que, conforme observado pela unidade técnica, ocorreu prescrição da pretensão punitiva, pois o prazo para apresentação da prestação de contas dos recursos da 3ª parcela do convênio expirou em 3/4/2006, e o ato de ordenação da citação foi expedido em 6/6/2018 (peça 8) , havendo decurso de prazo superior a 10 anos.
	Diante do exposto, manifesto-me pela aprovação do acórdão que ora submeto à apreciação deste Colegiado.
TCU, Sala das Sessões Ministro Luciano Brandão Alves de Souza, em 15 de outubro de 2019.
BENJAMIN ZYMLER 
Relator